最高法院刑事判決　　　　　　九十六年度台上字第三六０七號
上　訴　人　甲○○
　　　　　　乙○○
上列上訴人等因違反毒品危害防制條例案件，不服臺灣高等法院
高雄分院中華民國九十六年五月八日第二審判決（九十五年度上
重訴字第四一號，起訴案號：臺灣高雄地方法院檢察署九十五年
度偵字第九０二五號、第九０二九號），提起上訴，本院判決如
下：
    主  文
原判決撤銷，發回臺灣高等法院高雄分院。
    理  由
本件原判決認定：上訴人甲○○前曾因賭博罪，經臺灣高雄地方
法院判處有期徒刑五月，如易科罰金以三百元折算一日確定，於
民國九十五年一月五日准予易科罰金執行完畢，其與上訴人乙○
○均明知海洛因係毒品危害防制條例所列管之第一級毒品，且為
我國管制進口物品，不得運輸進入臺灣地區。而乙○○為尋覓攜
帶海洛因入境臺灣之人選，於九十五年三月下旬，與甲○○在中
國大陸東莞后街鎮飲酒時，以新臺幣（下同）三十萬元之代價，
邀約甲○○運輸海洛因入境臺灣，適甲○○資力困窘，乃與乙○
○及姓名不詳綽號「阿守」之成年男子，共同基於運輸第一級毒
品海洛因及自大陸地區私運管制物品即第一級毒品海洛因進口之
犯意聯絡，應允代為運輸海洛因入境臺灣，並相約於九十五年三
月二十三日與乙○○搭乘同一班機由澳門返臺，待入境臺灣後，
分別搭乘計程車至高雄市○○路與中華路地下道再聯絡，甲○○
並告知女友黃美菱所有行動電話門號0000000000予乙
○○，以供聯繫之用。議定後，甲○○於九十五年三月二十二日
下午，依指示投宿於東莞后街鎮「君豪酒店」，俟翌（二十三）
日上午六時許，乙○○偕同「阿守」攜帶海洛因毒品十三包（合
計淨重五百三十七點一七公克，純度44.49%，純質淨重二百三十
八點九九公克）、束褲一件及透氣繃帶至該酒店甲○○房內，囑
甲○○穿上束褲，並將海洛因分別藏放於甲○○所著束褲暗袋及
以透氣繃帶綑綁於左右大腿之內外側，並交付酬勞前金五萬元後
，乙○○為監控甲○○行動，如有突發狀況或遭警查獲等不測意
外時，得決定後續之因應處理，乃陪同甲○○前往澳門機場，兩
人共同搭乘當日下午一時許起飛之復興航空GE-362次班機返回臺
灣。於九十五年三月二十三日下午三時許，該班機飛抵高雄國際
機場後，因甲○○在通關時為巡檯關員碰觸其大腿部位後發覺有
異，進而將其帶往入境搜身室嚴查，而當場查獲甲○○藏放於身
上之海洛因毒品共十三包，並扣得乙○○、「阿守」所有，供藏
放海洛因用之束褲一件、已使用之透氣繃帶一袋及運毒代價五萬
元現金等物。員警再依甲○○供述，於九十五年三月二十四日上
午九時十二分許，在高雄國際機場國際航線三樓出境室，拘提乙
○○到案等情。因將第一審科刑判決撤銷，改判分別論處上訴人
等共同運輸第一級毒品罪刑（甲○○，累犯，處有期徒刑十五年
，褫奪公權七年；乙○○，處無期徒刑，褫奪公權終身）；固非
無見。
惟查：（一）刑罰法令關於沒收之規定，兼採職權沒收主義與義
務沒收主義；職權沒收，係指法院就屬於被告所有，供犯罪所用
、預備用或因犯罪所得之物，仍得本於職權斟酌是否宣告沒收，
例如刑法第三十八條第一項第二款、第三款、第三項前段等規定
屬之；義務沒收，則又可分為絕對義務沒收與相對義務沒收，前
者指凡法條有：「不問屬於犯人與否，沒收之」之特別規定者屬
之，法院就此等物品是否宣告沒收，無斟酌餘地，除已證明滅失
者外，不問屬於犯人與否或有無查扣，均應宣告沒收，例如刑法
第三十八條第一項第一款、第二項、第二百條、第二百零五條、
第二百零九條、第二百十九條、第二百六十六條第二項、毒品危
害防制條例第十八條第一項前段等規定屬之；後者指供犯罪所用
、預備用或因犯罪所得，以屬於被告所有者為限，始應予以沒收
，例如毒品危害防制條例第十九條第一項是。又關於沒收之諭知
，於共犯中之任何一人，均屬從刑，基於共同犯罪行為，應由共
犯各負全部責任之理論，凡應沒收之物，於論處罪刑時，在各共
犯項下，均應併為沒收之諭知，始屬適法。上引原判決事實認定
及理由說明：「甲○○、乙○○及『阿守』就前揭犯行（指運輸
第一級毒品海洛因及私運管制物品海洛因進口），有犯意聯絡及
行為分擔，俱為共同正犯」、「扣案之現金五萬元，為甲○○運
輸毒品所得之報酬」；如若俱屬無誤，則原判決於諭知共犯乙○
○罪刑項下，未就該五萬元現金併為沒收之宣告，自有不適用法
則之違法。（二）「被告以外之人於審判外之言詞或書面陳述，
除法律有規定者外，不得作為證據」，為刑事訴法第一百五十九
條第一項所明定。而該法條所稱之「被告以外之人」，應包括共
同被告、共犯及被害人在內。依原判決理由說明，係以甲○○於
第一審以證人身分所為之證述，與其在查獲當日於法務部調查局
高雄市調查處（下稱高雄市調查處）所製作筆錄，其供述內容大
致相符等情，為不利於共犯乙○○之認定（見原判決正本第七頁
第一行至第十四行）；惟就共同被告甲○○之審判外言詞陳述（
即在高雄市調查處之供述），於對乙○○論處罪刑時，是否有證
據能力﹖未予審認、說明，顯屬理由不備。（三）乙○○於原審
辯稱：伊係從「灣仔」離開中國大陸，非如甲○○在第一審所稱
二人係自中國大陸「拱北」離境等語；如若無誤，則由「灣仔」
離開中國大陸之乙○○，是否可能陪同自「拱北」離開中國大陸
之甲○○前往澳門機場？關係原判決事實認定：「乙○○為監控
甲○○行動，如有突發狀況或遭警查獲等不測意外時，得決定後
續之因應處理，乃陪同甲○○前往澳門機場」，是否有據？又上
訴人等若係分別經由不同關口離開中國大陸，甲○○就此親身經
歷之事，何以故為不實供述（即在第一審證稱：我們一起搭計程
車到珠海，過關後到澳門機場，機票是在珠海的飯店一家專門賣
機票的飯店買的，各買各的）﹖而甲○○另就其運輸海洛因入境
臺灣地區後之交付方式、地點、與運輸海洛因毒品所能獲取之代
價等事，所為之供述，又何以前後不一？均攸關其所為不利於乙
○○之指證，能否採信，而本件事關重典，對此自應詳加查證根
究明白。以上，或係上訴意旨所分別指摘，或屬本院得依職權調
查之事項，應認原判決有撤銷發回更審之原因。
據上論結，應依刑事訴訟法第三百九十七條、第四百零一條，判
決如主文。
中　　華　　民　　國　九十六　年　　七　　月　　五　　日
                      最高法院刑事第十一庭
                          審判長法官  林　永　茂
                                法官  洪　文　章
                                法官  蘇　振　堂
                                法官  蕭　仰　歸
                                法官  何　菁　莪
      本件正本證明與原本無異
                                      書  記  官
中　　華　　民　　國　九十六　年　　七　　月　 十一 　日
                                                z
